臺灣士林地方法院刑事判決　　　　　　　　　　　　　九十二年度訴字第三八四號
　　公　訴　人　臺灣士林地方法院檢察署檢察官
　　被　　　告　乙○○
右列被告因偽造文書案件，經檢察官提起公訴（九十年度偵字第一一二五七號），本
院判決如左：
    主  文
乙○○行使偽造私文書，足以生損害於公眾及他人，處有期徒刑肆月，如易科罰金以
佰元折算壹日。
民國八十八年二月十五日新棟工程企業有限公司章程、民國八十八年二月十五日新棟
工程企業有限公司股東同意書上甲○○及簡四全之署押及印文各壹枚、偽造之甲○○
、簡四全印章各壹枚均沒收。
    事  實
一乙○○係址設台北市士林區○○○路○段一四巷一七之一號地下一層（前設台北市
  ○○路）新棟工程企業有限公司（下稱新棟公司）之實際負責人（登記之名義負責
  人為林明祺），前於民國八十七年間因受丙○○之請託，處理簡四全辦理票據交換
  所之證明事宜，因而取得丙○○交付簡四全
  初因受甲○○委託辦理艾加實業有限公司（下稱艾加公司）遷移事宜，而取得甲○○交付之
  名股東，竟基於偽造私文書、業務登載不實、使公務員登載不實之犯意，於八十九
  年（起訴書誤為八十八年）二月間向不知情之成年會計師佯稱甲○○、簡四全分別
  同意承受原股東己○○、詹前諒（此二人均同意乙○○任新棟公司之掛名股東）之
  股份，而委託不知情之會計師偽刻甲○○、簡四全之印章，擬具相關文件，向公司
  主管機關辦理公司股東出資轉讓及章程變更之登記事宜。不知情之會計師旋即委託
  篆刻業者篆刻甲○○、簡四全之印章各一枚，並接續於乙○○提供之「八十八年二
  月十五日修改之新棟工程有限公司章程」及「八十八年二月十五日之新棟公司股東
  同意書」上，繕打簡四全及甲○○之署名各一枚，及以前開篆刻之印章各蓋簡四全
  及甲○○之印文各一枚（二份文書各蓋甲○○、簡四全之印文一枚），表示甲○○
  同意承受原股東己○○之五十萬元股份，簡四全同意承受原股東詹前諒之一百萬元
  股份，及變更公司章程，而偽造新棟公司章程及股東同意書之私文書各一份，另不
  知情之會計師且將簡四全、甲○○為新棟公司股東之不實事項登載於乙○○業務上
  製作之股東名簿文書上，再於八十九年二月二十五日，將前開偽造之公司章程、股
  東同意書，及登載不實之股東名簿，連同乙○○所交付之甲○○、簡四全之
  影本，同時持向台北市政府建設局申請股東出資轉讓、修改章程變更登記，使台北
  市政府建設局承辦之公務員於八十九年三月十七日將此不實事項登載於其職務上所
  掌之公司登記事項卡上，均足以生損害於甲○○、簡四全及台北市政府建設局對公
  司管理之正確性。嗣合興科技股份有限公司之經理樂志民因與新棟公司發生生意糾
  紛與甲○○聯絡，甲○○始知上情。
二案經被害人甲○○訴由台南市警察局第三分局報告台灣台南地方法院檢察署檢察官
  呈請台灣高等法院檢察署檢察長令轉台灣士林地方法院檢察署檢察官偵查起訴。
    理  由
一訊據被告乙○○，固不否認為新棟公司之實際負責人，於八十九年二月間委託會計
  師擬具前述文件，向台北市政府建設局申請辦理公司股東出資轉讓及章程變更事宜
  ，台北市政府建設局並據為登載於公司登記事項卡上等情不諱，惟矢口否認上開犯
  行，辯稱：有請丙○○詢問簡四全當新棟公司之掛名股東，丙○○稱伊可先用，而
  甲○○則為新棟公司實際之股東，絕無未經其等同意而用其等名義之情事云云，經
  查：
  (一)簡四全部分：
  (1)被告於偵查中業已自承：（問：你是否認錯？）是，我確實沒有經過簡四全的同
    意（指以簡四全名義擔任新棟公司之股東）等語（參第一一二五七號偵卷第三三
    九頁）。
  (2)證人簡四全於偵查中結證稱：未曾同意被告使用伊名義當新棟公司股東，亦未曾
    交過
    永明於偵查中及本院均結證稱：八十七年間與簡四全合作威明實業公司，簡四全
    有給我
    以有簡四全之資料。後被告曾致電要我當新棟公司股東，因我人在大陸不方便，
    故回絕，被告即請我問簡四全，我說好，但後來忘了問，也沒回覆被告，並未告
    訴被告可使用簡四全之名義任新棟公司股東等語（參前開偵卷第一三八頁、本院
    九十三年二月二十六日筆錄）。堪認簡四全並未同意被告使用其名義擔任新棟公
    司之股東，丙○○雖應允幫被告詢問簡四全，但丙○○忘記詢問，故未回覆被告
    ，亦未同意被告可使用簡四全之名義任新棟公司之股東。
  (二)甲○○部分：
  (1)甲○○於八十八年二月初因辦理其承受之艾加公司遷移手續，曾將
    付被告，嗣甲○○因無足夠之資金購買艾加公司之存貨，而解除承受艾加公司之
    契約，甲○○即央請被告返還
    年二月間，合興科技股份有限公司經理樂志民因與新棟公司發生生意糾紛與甲○○聯絡，甲○○始知其為新棟公司之股東，惟甲○○未曾出資承買新棟公司之股
    份，亦未曾同意被告任新棟公司股東，且未曾交印章予被告或同意被告刻其印章
    等情，業據證人即告訴人甲○○於警訊、偵查及本院審理時證述綦詳。
  (2)被告雖辯稱：甲○○有出資，為新棟公司實質之股東云云，然查被告就甲○○出
    資之款項，於警訊時供稱：甲○○有出資新台幣（下同）十五萬元加入股東云云
    （參第一二一五０號卷第十頁）；於檢察官訊問時則稱：甲○○出資二次，每次
    十五萬元，總共三十萬元云云（參第一一二五七號偵卷第十五頁）；於本院九十
    三年二月二十六日審理時則稱：甲○○陸續給我五十萬元之入股金云云（參該日
    筆錄第十三頁）。就公司章程、股東同意書上所蓋甲○○之印章來源，被告則先
    於本院九十三年二月二十六日庭訊時稱：甲○○之章是我幫他刻的云云（參該日
    筆錄第十二頁），惟於本院九十三年四月一日審理時，又稱：甲○○之印章是甲○○拿給我的云云（參該日筆錄第十六頁）。被告就甲○○繳付之股款數額及其
    取得甲○○印章原因之陳述，前後不一，倘甲○○確有繳納股款、同意為新棟公
    司之股東，則甲○○實際繳納股款之數額影響其所佔股權之大小，被告對此重要
    之事豈會不清晰記憶，而為先後不一之陳述？
  (3)雖證人丁○○於警訊、偵查及本院均證稱：有聽過被告與告訴人甲○○談論甲○○任新棟公司股東之事云云，然查丁○○前為被告之同居人，來往密切等情，業
    據被告、證人甲○○、丁○○陳明，足認被告與丁○○間感情密切，證人丁○○
    所言有無偏頗被告之虞，誠堪起疑。再查證人丁○○於警訊稱：曾在辦公室內聽
    到被告與告訴人甲○○談論加入股東之事云云（參第一二一五０卷第十八頁）；
    於檢察官處結證稱：甲○○有加入新棟公司當股東，那一天他們在主管辦公室談
    ，談完後，被告叫甲○○傳真資料來，後我再把資料傳真給會計師等語（請參第
    一一二五七號偵卷第十一、十二頁）；於本院九十三年四月一日審理時則稱：新
    棟公司之辦公室是開放式的，辦公室內另設被告之專屬辦公室，被告專屬辦公室
    及開放式之辦公室均設有電話，若在開放式之辦公室談話，可聽到談話之內容，
    若在被告之專屬辦公室內談話，則不知內容。共聽過被告與告訴人甲○○談告訴
    人甲○○加入新棟公司之事二次，一次在辦公室內被告與告訴人甲○○親自談，
    一次是被告在開放式之辦公室與告訴人甲○○通電話時提到：「老師，我要給你
    做股東」等語，查如前述證人丁○○與被告感情密切，其知被告遭告訴人甲○○
    以偽造文書提出告訴，若聽過被告與告訴人甲○○談過二次有關甲○○任新棟公
    司股東之事，丁○○於警訊及偵查中，衡情應會全盤向檢、警陳述，諸無僅講其
    中一次之理，又被告專屬之辦公室既有設電話，被告與告訴人甲○○通電話談論
    告訴人任新棟公司股東一事時，又何需捨其專屬辦公室所設之電話，而使用開放
    辦公室之另支電話，證人丁○○此部分所述顯違常情，參以前(2)所述被告就甲○○實際繳納股款數額此重大事項及其取得甲○○印章原因之陳述，前後不一，益
    堪信告訴人甲○○應無繳納股款任新棟公司股東之情。
  (三)此外復有八十八年二月十五日新棟公司章程、新棟公司股東名簿、新棟公司股東
    同意書等在卷可稽。雖股東同意書及公司章程簽署之日期為八十八年二月十五日
    ，惟被告自承：委託會計師製作新棟公司章程、新棟公司股東同意書後不久，會
    計師即持向主管機關辦理登記，上開文書製作之日期應為八十九年間，文書上載
    為八十八年二月十五日，可能是筆誤等語（本院九十三年四月一日筆錄第十六頁
    ），參以被告偽造上開文書之目的，即在持之向台北市政府建設局申請變更登記
    ，被告諸無於偽造一年餘後方持以申請公司變更登記之理，是被告於本院所述上
    開文書製作之日期應為八十九年間，文書上載為八十八年二月十五日，可能是筆
    誤等語，應堪採信。是起訴書認為上開文書偽造之日期為八十八年間，應屬誤會
    。
  (四)再查公司法上之公司向主管機關申請變更登記時，主管機關審核之程序限於書面
    審核，亦即就會議記錄所載之出席人數、所持之股份、決議之方法形式上是否與
    法律規定相符等情，業據台北市政府商業管理處負責公司登記之張智雄於本院九
    十年易字第八三號案件庭訊時證述在卷，堪認主管機關就公司申請變更登記僅作
    形式上是否符合公司法規定之審查，對於實質上有無該等變更事項，主管機關並
    無為實質審查權。
  (五)被告未得甲○○、簡四全之同意，即委請不知情之會計師以其等名義任新棟公司
    股東，並在新棟公司八十八年二月十五日章程、新棟公司股東同意書上偽簽其等
    之署押，並以偽造之印章蓋印其上，而偽造完成新棟公司章程、股東同意書，並
    製作不實之股東名簿，再持交上開文件予台北市政府建設局辦理變更登記，此舉
    均足生損害於甲○○、簡四全及台北市政府建設局對公司管理之正確性，彰彰明
    甚。
  (六)至於告訴人甲○○雖又指稱：被告原在伊篁縉實業有限公司任職，被告離職後在
    被告之辦公室抽屜內找到代理銷售合約書、伊任艾加公司負責人之名片，被告此
    部分亦涉偽造文書云云，然查上開代理銷售合約書並未偽簽篁縉實業有限公司或
    甲○○之署押，又上開名片並無證據證明為被告所製作，自難憑告訴人之指訴認
    被告偽造該部分之文書。另蒞庭檢察官認被告亦未得戊○○同意，即以戊○○名
    義任新棟公司人頭股東，然查戊○○同意任被告所設公司之人頭股東，並領取公
    司股東車馬費等情，除據證人戊○○於偵查及本院述明外，並有戊○○領取股東
    車馬費之收據在卷可參，堪信被告辯稱：有得戊○○同意始以其任公司掛名股東
    等語為可採。
  綜上所述，被告上開所辯尚不足採。事證明確，其犯行應堪認定，應予依法論科。
二核被告未得甲○○、簡四全同意，委請不知情之會計師盜刻其等印章，接續在八十
  八年二月十五日新棟公司章程上、新棟公司股東同意書上各繕打簡四全、甲○○之
  署押，並蓋用其二人其二人之印文一枚，而偽造新棟公司章程、股東同意書，並將
  簡四全、甲○○為新棟公司股東之不實事項登載於其業務上製作之股東名簿文書上
  ，再於八十九年二月二十五日，由不知情之會計師同時將前開偽造之公司章程、股
  東同意書、股東名簿一併持交台北市政府建設局辦理變更登記部分，係犯刑法第二
  百十六條、第二百十條之行使偽造私文書罪、刑法第二百十六條、第二百十五條之
  行使業務上登載不實文書罪。被告偽造甲○○、簡四全之印章，為偽造私文書之階
  段行為，被告使用前開印章在前述公司章程、股東同意書上蓋甲○○、簡四全印文
  ，以偽造前述公司章程、股東同意書後，復持以行使，其偽造之低度行為為行使之
  高度行為所吸收，均不另論罪（所接續偽造新棟公司章程及股東同意書係接續犯）
  ；被告明知甲○○、簡四全並未同意擔任新棟公司股東，仍持前開不實文書，向台
  北市政府建設局申請股東出資轉讓、修改章程之公司變更登記，使台北市政府建設
  局承辦之公務員將此不實事項登載於其職務上所掌之公司登記事項卡部分，核係犯
  刑法第二百十四條之使公務員登載不實罪。被告利用不知情之會計師為上開犯行，
  均為間接正犯。被告一行使行為，同時行使八十八年二月十五日新棟公司章程、新
  棟公司股東同意書（前二者為私文書）、股東名簿（業務上製作之文書），為一行
  為觸犯刑法第二百十六條、第二百十條之行使偽造私文書罪、刑法第二百十六條、
  第二百十五條之行使業務上登載不實文書罪，為想像競合犯，應從一重之刑法第二
  百十六條、第二百十條之行使偽造私文書罪處斷。被告所犯刑法第二百十六條、第
  二百十條之行使偽造私文書罪、第二百十四條之使公務員登載不實罪間，有方法結
  果之牽連關係，應依牽連犯之規定從一重之刑法第二百十六條、第二百十條行使偽
  造私文書罪處斷。起訴書論罪法條雖未述及被告犯刑法第二百十六條、第二百十五
  條之罪名，然起訴書犯罪事實業已述及被告偽造不實之股東名簿，且該部分與已起
  訴且經本院論罪科刑間，有牽連犯、想像競合犯之裁判上一罪關係，本院自得併予
  審理，附此敘明。爰審酌被告犯罪之動機、手段、所生之損害，及犯後否認犯行態
  度不佳等一切情狀，量處如主文所示之刑。又被告行為後，刑法第四十一條業於九
  十年一月十日修正公布，同年月十二日生效，舊法規定犯最重本刑三年以下有期徒
  刑以下之刑之罪，而受六個月以下有期徒刑或拘役之宣告，因身體、教育、職業、
  家庭之關係或其他正當事由，執行顯有困難者，得易科罰金，修正後刑法第四十一
  條第一項規定，凡犯最重本刑五年以下有期徒刑以下之刑之罪，而受六個月以下有
  期徒刑或拘役之宣告，均得易科罰金，比較新舊法之規定，以修正後之新法有利於
  行為人，自應依刑法第二條第一項前段規定，適用裁判時之新法，諭知易科罰金之
  折算標準。
三被告偽造之甲○○、簡四全印章各一枚，雖未扣案，然無證據證明業已滅失，自應
  依刑法第二百十九條之規定不問屬於犯人與否，均宣告沒收，另被告偽造之八十八
  年二月十五日新棟公司章程、新棟公司股東同意書、登載不實之股東名簿，均已交
  予台北市政府建設局，非屬被告所有，自無從諭知沒收，然而其上偽造之甲○○、
  簡四全署押各一枚即以偽造其二人之印章所蓋之甲○○、簡四全印文各一枚，亦屬
  刑法第二百十九條所規範偽造之印文，應以該條宣告沒收。
四據上論斷，應依刑事訴訟法第二百九十九條第一項前段，刑法第二條第一項前段、
  第二百十六條、第二百十條、第二百十四條、第二百十五條、第五十五條、第二百
  十九條、第四十一條第一項，罰金罰鍰提高標準條例第一條前段、第二條，判決如
  主文。
本案經檢察官林聰良到庭執行職務。
中　　　華　　　民　　　國　　九十三　　年　　　四　　　月　　 三十 　　日
    　　　　　　　　　　　　　臺灣士林地方法院刑事第五庭
                                  審判長法　官　蔡　明  宏
                                        法  官  姜　麗　香
　　　　　　　　　　　　　　　　　　　　法  官  江　翠　萍
右正本證明與原本無異。
如不服本判決，應於判決送達後十日內，向本院提出上訴狀。
                                        書記官  范　淑  芬
中　　　華　　　民　　　國　　九十三　　年　　　五　　　月　　  十二  　日
附錄本判決論罪科刑依據之法條：
刑法第二百十六條
行使第二百十條至第二百十五條之文書者，依偽造、變造文書或登載不實事項或使登
載不實事項之規定處斷。
刑法第二百十條
偽造、變造私文書，足以生損害於公眾或他人者，處五年以下有期徒刑。
刑法第二百十四條
明知為不實之事項，而使公務員登載於職務上所掌之公文書，足以生損害於公眾或他
人者，處三年以下有期徒刑、拘役或五百元以下罰金。
刑法第二百十五條
從事業務之人，明知為不實之事項，而登載於其業務上作成之文書，足以生損害於公
眾或他人者，處三年以下有期徒刑、拘役或五百元以下罰金。
刑法第二百十九條
偽造之印章、印文或署押，不問屬於犯人與否，沒收之。
